【裁判字號】    98,上更(一),118
【裁判日期】    990608
【裁判案由】    確認債權存在
【裁判全文】
臺灣高等法院民事判決               98年度上更(一)字第118號
上  訴  人  丁○○
訴訟代理人  劉健右律師
            洪堯欽律師
複  代理人  戊○○
被  上訴人  甲○○
訴訟代理人  林慈發律師
上列當事人間確認債權存在事件，上訴人對於中華民國97年10月
17日臺灣板橋地方法院97年度重訴字第308號第一審判決提起上
訴，經最高法院發回更審，本院於99年5月25日言詞辯論終結，
判決如下：
    主  文
原判決關於駁回上訴人後開第二項之訴部分，及訴訟費用之裁判
除確定部分外均廢棄。
確認乙○○對被上訴人之不動產買賣價金債權，在新臺幣壹佰陸
拾捌萬元之範圍內存在。
第一、二審及發回前第三審訴訟費用除確定部分外，由被上訴人
負擔。
    事實及理由
一、上訴人主張：其執原法院96年度票字第14501 號本票裁定為
    執行名義，聲請就訴外人乙○○對被上訴人之不動產買賣價
    金債權在新臺幣（下同)1,200萬元之範圍予以扣押，經原法
    院於民國97年5月7日核發執行命令（下稱系爭扣押命令），
    被上訴人於同月14日收受上開命令，詎其具狀聲明異議，否
    認乙○○對其有不動產買賣價金債權存在，是上訴人就上開
    債權之存在與否，有即受確認判決之法律上利益等情，爰依
    強制執行法第120條第2項規定，求為判決確認乙○○對被上
    訴人之不動產買賣價金債權在 1,200萬元之範圍內存在等語
    。原審為上訴人敗訴之判決，上訴人不服，提起上訴，上訴
    聲明：(一)原判決關於駁回上訴人後開第 2項之訴部分廢棄；
    (二)確認乙○○對被上訴人之不動產買賣價金債權，在 168萬
    元之範圍內存在（上訴人其餘請求，未據其聲明不服，業已
    受敗訴判決確定）。
二、被上訴人則以：其係於94年 4月24日向訴外人大時代建設股
    份有限公司（下稱大時代公司）購買坐落新竹縣湖口鄉○○
    段140地號等12筆土地（下稱系爭土地)，並與大時代公司及
    極品建設有限公司（下稱極品公司）簽訂不動產買賣契約（
    下稱系爭契約），乙○○並非契約之出賣人，對被上訴人無
    不動產買賣價金債權。且系爭土地買賣價金僅餘 168萬元尚
    未結算，惟大時代公司之負責人乙○○竟於97年 5月27日將
    上開債權讓與訴外人徐朝賢，嗣又於97年 6月11日向臺灣新
    竹地方法院檢察署(下稱新竹地檢署)對被上訴人及被上訴人
    之父王金庭提起刑事詐欺告訴，被上訴人無奈之下乃與乙○
    ○在偵查庭和解，並支付尾款即上開 168萬元予乙○○，故
    已無欠賣方任何不動產買賣價金等語，資為抗辯。於本院答
    辯聲明：駁回上訴。
三、按確認法律關係之訴，非原告有即受確認判決之法律上利益
    者，不得提起之，民事訴訟法第247條第1項前段定有明文。
    所謂即受確認判決之法律上利益，係指法律關係之存否不明
    確，原告主觀上認其在法律上之地位有不安之狀態存在，且
    此種不安之狀態，能以確認判決將之除去者而言，若縱經法
    院判決確認，亦不能除去其不安之狀態者，即難認有受確認
    判決之法律上利益（最高法院52年台上字第1237號、52年台
    上字第1240號判例意旨參照）。又苟具備前開要件，即得謂
    有即受確認判決之法律上利益，縱其所求確認者為他人間之
    法律關係，亦非不得提起（最高法院32年上字第3165號、42
    年台上字第1031號判例意旨亦可資參照）。本件上訴人聲請
    原法院強制執行扣押訴外人乙○○對被上訴人之系爭土地買
    賣價金債權，被上訴人聲明異議，否認乙○○對其有該債權
    存在，則乙○○對被上訴人究有否該債權存在，並不明確，
    上訴人得否就上開債權受償，處於不安之狀態，而此不安之
    狀態，如其於本件獲得勝訴判決，即得以除去之，按諸上開
    說明，上訴人提起本件之訴，有即受確認判決之法律上利益
    。
四、查上訴人主張其執原法院96年度票字第14501 號本票裁定為
    執行名義，聲請就訴外人乙○○對被上訴人之不動產買賣價
    金債權在1,200萬元之範圍予以扣押，經原法於97年 5月7日
    核發系爭扣押命令，被上訴人於同月14日收受上開命令，詎
    其具狀聲明異議等事實，業據其提出原法院97年 5月28日板
    院輔97執宿字第35904號通知、被上訴人聲明異議狀(原審卷
    第5、6頁)、系爭扣押命令(本院更審前卷第56、57頁）、原
    法院96年度票字第14501號裁定及確定證明書(同上案卷第79
    、80頁)為證，並經本院調閱原法院97年度執字第35904號執
    行案卷核對無訛，復為被上訴人所不爭執，應堪信為真。
五、上訴人主張乙○○對被上訴人有系爭土地買賣價金債權存在
    ，惟為被上訴人所否認，並以前開情詞置辯。是本件兩造之
    爭執，首在乙○○是否為系爭不動產買賣契約之當事人，茲
    論述如下：
  (一)上訴人主張乙○○為系爭契約之當事人，係援引被上訴人所
    提出之系爭契約為憑（原審卷第26至28頁）。查系爭契約之
    之簽章欄買方由被上訴人簽名用印，賣方當事人為乙○○及
    極品公司，乙○○部分由其簽名，並蓋其指印，極品公司由
    其負責人丙○○簽署公司名稱及其姓名，並加蓋公司及其私
    章，乙○○簽名蓋用指印，並未表明為大時代公司之負責人
    ，且通觀全部契約手寫及騎縫處，均為乙○○指印，付款欄
    亦僅為乙○○簽名及指印，除於立契約書人欄載有「大時代
    建設有限公司（負責人：乙○○）」外，並無乙○○表明為
    大時代公司負責人之意，亦全無大時代公司之印文，與極品
    公司之簽署方式明顯不同；再系爭契約標的中之系爭土地，
    於簽約時係登記於乙○○名下，亦為被上訴人所不爭執；又
    乙○○曾於97年 6月11日主張其為系爭契約之出賣人，被上
    訴人向其購買系爭土地未支付價金，具狀向新竹地檢署對被
    上訴人及其父王金庭提出詐欺告訴，被上訴人於該案坦承積
    欠乙○○買賣價金168萬元，雙方嗣於97年6月24日達成和解
    ，被上訴人並於同月30日清償該 168萬元，亦為被上訴人所
    不爭執，並有刑事告訴狀、和解書（本院更審前卷第52至55
    頁)、尾款付清證明書(同上案卷第114頁)、訊問筆錄（同上
    案卷第129至132頁）在卷可稽，並經本院依職權向臺灣板橋
    地方法院檢察署調閱新竹地檢署97年度他字第1260號案卷核
    對無訛（該案係經新竹地檢署移由臺灣板橋地方法院檢察署
    偵辦）；復參以上開尾款付清證明書上載付款明細為：1.1,
    470萬元代償丁○○；2.198萬元提存法院、土地增值稅、規
    費、代書費等；3.400萬元代償己○○；4.14萬元代支97年1
    月利息；5. 4,200萬元樹林農會貸款金額；6.50萬元代償李
    峰丞；其中1.丁○○、2.提存法院等、3.代償予己○○、6.
    代償予李峰丞等款項，均係乙○○個人之債務，業經證人即
    系爭契約承辦代書己○○到庭證述在卷（本院卷第 145頁正
    面及反面），另4.及5.部分則為乙○○為極品公司與大時代
    公司合建部分貸款之利息，借款人為乙○○，有貸予人樹林
    市農會檢送之貸款資料附卷可查（證物外放）等情。足見乙
    ○○為系爭契約中之系爭土地出賣人，且為被上訴人所明知
    ，否則被上訴人焉能以買賣價金，代乙○○個人清償債務，
    並將尾款 168萬元給付予乙○○個人，是上訴人主張乙○○
    為系爭契約之當事人乙節，應堪予採信。
  (二)系爭契約簽訂之緣由，業據證人即極品公司之負責人丙○○
    證稱：系爭土地之建案，原為其所興建，從地下三層蓋到地
    上層時，因資金問題，才找乙○○合作，土地移轉予乙○○
    名下，起造人部分，一半移轉予大時代公司，一半為其所經
    營之極品公司，土地移轉登記予乙○○後，向樹林市農會申
    請土地貸款及建築融資貸款，土地貸款 4,200萬元核貸後，
    乙○○跳票，其後與乙○○找被上訴人合作，被上訴人之父
    王金庭是樹林市農會介紹的，王金庭與樹林市農會有往來，
    土地我們是跟被上訴人簽約，但被上訴人指定將土地過戶予
    王金庭，順便把極品公司及大時代公司的建造人、起造人一
    併移轉給王金庭，系爭契約是乙○○個人名義所簽，因為土
    地是他的名義，賣方記載大時代公司應是代書筆誤等語（本
    院卷第57頁正面及反面）；又證稱：貸款是先辦土地融資，
    再辦建築融資，但土地貸款下來同時大時代公司已經退票，
    當初我的建照是過一半給他，一半保留在極品公司，土地也
    是極品公司的，我再把土地過戶給乙○○，土地貸款下來後
    ，大時代公司退票，就無法再辦建築融資，我為了自保，就
    不能再把這一半的建照變更給大時代公司，當初買賣土地是
    我授權給乙○○，不動產買賣契約書賣方會寫大時代公司是
    因為有建照的關係，後面簽乙○○是因為該契約純粹是土地
    買賣等語（本院卷第145頁反面)。被上訴人雖抗辯丙○○因
    積欠上訴人債務，並將債權讓與上訴人，就其證詞有關系爭
    契約由乙○○個人名義簽約部分，係屬偏頗不足採信云云。
    惟查，丙○○上開所證與大時代公司、乙○○、被上訴人及
    其父王金庭之交易經過，核與乙○○於95年 5月30日以系爭
    土地向樹林市農會申請 4,200萬元貸款，極品公司與大時代
    公司於同年 6月26日就系爭土地未興建完成之建物簽訂工地
    未完成之建物買賣契約，乙○○於同年 7月20日取得系爭土
    地登記，同時設定最高限額抵押權予樹林市農會，同年8月9
    日極品公司再與大時代公司與訴外人皇家建設工程股份有限
    公司（下稱皇家公司）簽訂不動產信託營運合作契約，極品
    公司於96年 1月24日將系爭土地之未興建完成建物之起造人
    一半變更為大時代公司，嗣於96年 4月24日簽訂系爭契約，
    其後將系爭土地過戶予王金庭，上開未興建完之建物起造人
    全部變更為溪福建設股份有限公司等情相符，有樹林市農會
    檢送之乙○○貸款資料（證物外放）、土地異動索引（本院
    更審前卷第15至51頁)、建造執照及起造人名冊(本院卷第36
    至48頁）、公證人楊國勝公證之工地未完成之建物買賣契約
    書（本院卷第78至80頁)、不動產信託營運合作契約(本院卷
    第128至132頁）在卷可憑，並經本院調閱上開公證案卷核對
    無誤；而觀諸上開極品公司與大時代公司所簽訂之工地未完
    成之建物買賣契約內容，僅為系爭土地上之未興建完成建物
    ，不包括系爭土地，再觀諸上開極品公司、大時代公司及皇
    家公司所簽訂之不動產信託營運合作契約書第 2條關於土地
    部分亦載明：「整合完成以大時代建設有限公司負責人乙○
    ○個人名義購買，應向樹林農會貸款新臺幣肆仟佰萬元正
    ，應於95年 7月20日過戶完成……」，及乙○○果取得系爭
    土地，並辦理貸款 4,200萬元，足見極品公司與大時代公司
    之合作，係將系爭土地及其上興建之房屋，分別處理，建物
    部分由極品公司與大時代公司合作興建，系爭土地部分則移
    轉登記予乙○○，由其處理土地融資貸款事由，而系爭土地
    於系爭契約簽訂前既已移轉登記予乙○○名下，乙○○以土
    地所有權人地位，處分系爭土地，與常情尚屬相符。雖然系
    爭契約之買賣標的，除系爭土地外，尚包括系爭土地上未興
    建完成之建物部分，此觀諸系爭契約第 3條約定及特約事項
    之約定即明，丙○○證述爭契約之立契約書人大時代公司係
    代書筆誤，後改稱因有建照的關係，及系爭契約純粹是土地
    買賣乙節（本院卷第145頁反面)，雖與事實不符，但其餘證
    詞部分，綜合上開所述極品公司、大時代公司、丙○○及乙
    ○○之合作經過，及前開被上訴人為乙○○代償個人債務，
    乙○○以系爭契約當事人自居，主張受騙對被上訴人提出刑
    事詐欺告訴後，被上訴人將尾款 168萬元交付乙○○等情，
    仍值採信。
  (三)被上訴人雖辯稱系爭土地為大時代公司所購買，乙○○僅為
    登記名義人，系爭契約之當事人為大時代公司云云，並提出
    不動產買賣契約書、支付價金支票、大時代公司與極品公司
    96年 7月10日協議書為證(本院卷81至93頁)及證人即承辦代
    書己○○之證詞為據。惟查，大時代公司、極品司、丙○○
    及乙○○之合作模式為系爭土地上之建物由大時代公司、極
    品公司合作興建，系爭土地移轉登記予乙○○個人名下，由
    其向樹林市農會申辦貸款等情，業如前述，則系爭土地大時
    代公司或乙○○個人締約、出資購買，並非重要，且無礙於
    乙○○於取得所有權後，對外以所有權人之地位表彰，並行
    使權利，雖然極品公司與大時代公司嗣於96年7月10日就系
    爭契約之履約事項簽訂協議書，證人己○○亦證稱：這個案
    子是大時代與極品二家公司合作，要賣一起賣，包括土地上
    未建好之建物均一起賣，我的認知是大時代公司賣，但土地
    是登記在張勝個人名義；簽名欄僅有乙○○個人簽名，是我
    們的疏忽，我想說乙○○是大時代公司負責人又是土地所有
    權人，系爭土地是大時代公司購買，但過戶到乙○○名下等
    語（本院卷第143頁正面及反面)。然己○○從事代書業務，
    對於契約之當事人及簽名欄應為如何簽署，不可能不知，且
    系爭契約極品公司無論立契約書人欄及簽章欄，均蓋用公司
    及其負責人印章，明顯不同，其為專業代書，當不可能未發
    現，且其證稱因為起造人之問題，貸款無法核貸云云（本院
    卷143頁正面)，經丙○○證稱係因大時代公司退票而無法核
    貸等語，始改稱丙○○此部分所證，係屬正確（本院卷第
    145頁反面)，則己○○是否了解極品公司、大時代公司、丙
    ○○及乙○○之合作內容，實非無疑，至於96年7月10日之
    協議書僅係表明極品公司與大時代公司，願將系爭契約之履
    約事項交由被上訴人之父王金庭處理，簽約金交由極品公司
    、己○○及李峰丞處理，並未否定乙○○為系爭契約中之系
    爭土地之出賣人之地位，不足以證明乙○○非系爭契約之出
    賣人，況且王金庭、乙○○及丙○○於其後之97年2月20日
    均以個人名義就系爭契約之履約事項再為協議，有該協議書
    在卷可憑（原審卷第30頁），協議內容關於1.提存法院等費
    用198萬元；2.己○○代書欠款400萬元，均係乙○○個人債
    務，此核諸同年7月30日之尾款付清證明書(本院更審前卷第
    114頁)及己○○之證詞(本院卷第145頁正面及反面）即明，
    足見乙○○於系爭契約之交易過程中，其真意在以自己名義
    出售系爭土地，且其情形亦為被上訴人所明知，己○○所證
    其認知是大時代公司所賣云云，應為其個人推測之詞，並不
    足為被上訴人有利之認定。
  (四)被上訴人又辯稱從樹林市農會函送資料中，極品公司寄發予
    大時代公司、皇家公司、良將建設有限公司、己○○及樹林
    市農會之存證信函，要求大時代公司履行系爭契約，及由極
    品公司、皇家公司所簽不動產信託營運合作契約書，大時代
    公司所簽發 8,000萬元本票，可知交易對象均為大時代公司
    云云。惟查，極品公司與大時代公司合作內容為於系爭土地
    上興建房屋，系爭土地則移轉登記予乙○○，由其向樹林市
    農會辦理貸款，業如前述，且極品公司於上開存證信函中除
    要求大時代公司履行系爭契約外，並同時要求大時代公司應
    依上開不動產信託營運合作契約書第 8條約定將極品公司過
    戶給大時代公司起造人部分過戶返回極品公司，又上開不動
    產信託營運合作契約書第 2條亦約定系爭土地由乙○○以個
    人名義購買(本院卷第 128頁)，另於該契約書所附大時代公
    司簽發之 8,000萬元本票部分，依其上所載，係在擔保極品
    公司將起造人過戶予大時代公司，若無法營運，又無法過戶
    回極品公司，所為損害賠償之擔保，若樹林農會信託完成，
    即退本票（本院卷第133頁)，足見上開存證信函、不動產信
    託營運合作契約書及本票，均係指系爭土地上未興建完成之
    建物部分，未涉及乙○○個人名義取得土地部分，極品公司
    為系爭契約之當事人一，並為系爭土地未興建完成建物之原
    起造人，其發函要求大時代公司履約，係屬正常，並不足以
    證明乙○○非系爭契約之系爭土地出賣人，被上訴人上開所
    辯云云，並不足採。至於被上訴人所提請樹林農會申請同意
    變更建築執照變更申請書、土地合併為一地號申請書（本院
    卷第136至139頁），均為王金庭取得系爭土地後所為，並不
    足以證明乙○○非系爭契約之當事人。
六、次按就債務人對於第三人之金錢債權為執行時，執行法院應
    發扣押命令禁止債務人收取或為其他處分，並禁止第三人向
    債務人清償。扣押命令，應送達於債務人及第三人，已為送
    達後，應通知債權人；前項命令，送達於第三人時發生效力
    ，無第三人者，送達於債務人時發生效力，但送達前已為扣
    押登記者，於登記時發生效力，強制執行法第115條第1項、
    第 118條分別定有明文。又扣押命令對於債務人及第三人之
    效力，依強制執行法第115條第1項規定，係禁止執行債務人
    收取對於第三人之金錢債權或為其他處分，並禁止第三人向
    執行債務人清償；執行債務人或第三人如有違反，對於執行
    債權人不生效力；若執行債務人或第三人為有礙執行效果之
    行為，類推適用同法第51條第 2項之規定，對於執行債權人
    自不生效力。本件上訴人主張持本票裁定為執行名義，聲請
    原法院就債務人乙○○對被上訴人之系爭契約買賣價金債權
    在1,200萬元及執行費 9萬6,000元之範圍內發系爭扣押命令
    ，禁止乙○○不得為收取或為其他處分，並禁止被上訴人向
    乙○○清償，該扣押命令於97年 5月14日送達於被上訴人，
    為被上訴人不爭執，業如前所述，則按諸上開規定，系爭扣
    押命令於送達被上訴人時，即發生效力，乙○○其後於97年
    5月27日將該債權讓與徐朝賢，及被上訴人於同年7月24日與
    乙○○達成和解，並於同月30日向乙○○清償 168萬元，均
    對上訴人不生效力。又被上訴人既與乙○○達成和解並清償
    168萬元，顯見被上訴人承認乙○○對其至少有168萬元之債
    權存在。從而，上訴人主張乙○○對被上訴人就系爭契約買
    賣價金債權，在168萬元範圍內存在，即非無據。
七、綜上所述，上訴人主張乙○○為系爭契約之當事人，對被上
    訴人有買賣價金債權存在，乙○○於系爭扣押命令到達被上
    訴人後，將債權讓與徐朝賢，及嗣後被上訴人對乙○○之清
    償，均對上訴人不生效力等情為可採。被上訴人所辯乙○○
    非系爭契約之當事人等節，均不足採。從而，上訴人請求確
    認乙○○對被上訴人之不動產買賣價金債權，在 168萬元之
    範圍內存在，即屬有據，應予准許。原審就此部分為上訴人
    敗訴之判決，尚有未洽。上訴意旨指摘原判決此部分不當，
    求予廢棄改判，為有理由。爰由本院予以廢棄改判如主文第
    2 項所示。
八、本件事證已明，兩造其餘攻擊防禦方法及未經援用之證據，
    經審酌後，均無礙前述認定，無一一論述之必要，併予敘明
    。
九、據上論結，本件上訴為有理由。依民事訴訟法第 450條、第
    78條，判決如主文。
中    華    民    國    99    年    6     月    8     日
                    民事第11庭
                        審判長法  官  鄭雅萍
                              法  官  詹文馨
                              法  官  劉坤典
正本係照原本作成。
如不服本判決，應於收受送達後20日內向本院提出上訴書狀，其
未表明上訴理由者，應於提出上訴後20日內向本院補提理由書狀
（均須按他造當事人之人數附繕本）上訴時應提出委任律師或具
有律師資格之人之委任狀；委任有律師資格者，另應附具律師資
格證書及釋明委任人與受任人有民事訴訟法第466條之 1第1項但
書或第2項（詳附註）所定關係之釋明文書影本。
中    華    民    國    99    年    6     月    9     日
                              書記官  劉育妃
附註：
民事訴訟法第466條之1（第1項、第2項）：
對於第二審判決上訴，上訴人應委任律師為訴訟代理人。但上訴
人或其他法定代理人具有律師資格者，不在此限。
上訴人之配偶、三親等內之血親、二親等內之姻親，或上訴人為
法人、中央或地方機關時，其所屬專任人員具有律師資格並經法
院認為適當者，亦得為第三審訴訟代理人。

司法院資訊處製作；財團法人民間司法改革基金會備份。
